【裁判字號】    97,上,82
【裁判日期】    970422
【裁判案由】    分割共有物
【裁判全文】
臺灣高等法院臺中分院民事判決            97年度上字第82號
上  訴  人  乙○○
            丙○○
            丁○○
            甲○○
被  上訴人  戊○○
訴訟代理人  魏其村律師
上列當事人間分割共有物事件，上訴人對於中華民國96年12月14
日臺灣臺中地方法院第一審判決（93年度訴字第159號），提起
上訴，本院於97年4月8日言詞辯論終結，判決如下：
    主  文
上訴駁回。
第二審訴訟費用由上訴人負擔。
    事  實
壹、本件分割共有物之訴，其為訴訟標的之法律關係，對於共同
    訴訟之各人必須合一確定，上訴人乙○○、丙○○二人提起
    之上訴，其效力依民事訴訟法第56條第1項第1款之規定，及
    於其餘同造共同訴訟人，爰併列之為上訴人。又其中甲○○
    經合法通知本於言詞辯論期日到場，核無民事訴訟法第386
    條所列各款情形，依被上訴人之聲請，由其一造辯論而為判
    決。均先此敘明。
貳、被上訴人主張：(一)坐落於台中縣豐原市○路○段溝子墘小段
    10地號田地、面積8318平方公尺，為伊與上訴人丁○○、乙
    ○○、丙○○、甲○○，及訴外人魏文川、魏春雄等七人共
    有，各應有部分依土地登記簿所載，如附表一所示。伊否認
    上訴人乙○○、丙○○關於應有部分非如土地登記簿所載之
    主張，渠等上揭主張，經渠等提起確認訴訟，業經法院判決
    敗訴確定在案。又上開共有人中，訴外人魏文川、魏春雄各
    已於69年6月10日、90年5月9日死亡，因均未婚、無子女、
    父母已故，依民法第1138條規定，其等之應有部份，即歸尚
    存之兄弟姊妹即上訴人乙○○、丙○○繼承；而依同法第
    759條規定：「因繼承……於登記前已取得不動產物權者，
    非經登記，不得處分其物權」，茲為訴請分割系爭土地，自
    應先訴請上訴人乙○○、丙○○先就上述訴外人魏文川、魏
    春雄之應有部份辦理繼承登記。(二)次查系爭土地雖屬農地，
    但土地相關法規已解除不得分割及非自耕者不得受讓農地之
    限制，而本件共有人間並無不得分割之約定。又查，伊與上
    訴人丁○○之應有部分各為1/6，合計為1/3，目前在系爭土
    地北側建有農舍（鐵皮屋、三合院），並在週遭土地種植農
    作物；上訴人甲○○之應有部分為1/3，目前使用中段西側
    部分土地；上訴人乙○○、丙○○人之應有部分各1/12，連
    同前揭繼承所得，合計為1/3，目前占用南側及中段東側種
    植稻作。因此，伊主張將系爭土地分割如原審判決附圖(一)所
    示，部份留為私設道路，由兩造按原應有部份維持共有，並
    符合共有人目前使用之現狀，兼顧兩造使用利益等情，爰依
    民法第823條第1項規定提起本件訴訟，聲明求為判決：(1)上
    訴人乙○○、丙○○應就其被繼承人魏文川、魏春雄就系爭
    土地所有之應有部份所有辦理繼承登記，平均繼承之。(2)系
    爭土地分割如原審判決附圖(一)所示，即Ａ部分面積587平方
    公尺歸兩造共有，應有部分伊及上訴人乙○○、丙○○、丁
    ○○均為1/6、上訴人甲○○為1/3；Ｂ部分1289平方公尺歸
    上訴人乙○○所有；Ｃ部分1288平方公尺歸上訴人丙○○所
    有；Ｄ部分2577平方公尺歸上訴人甲○○所有；Ｅ部分2577
    平方公尺歸伊及上訴人丁○○共有，應有部分各1/2。
、上訴人甲○○未於本院到場，據其於原審到場，與上訴人丁
    ○○二人均同意按被上訴人主張之方法為分割，上訴人丁○
    ○並同意分割後仍與被上訴人維持共有之關係。上訴人乙○
    ○、丙○○二人則以：(一)系爭土地之共有人中之魏文川、魏
    春雄係伊等之兄弟，各已於69年6月10日、90年5月9日死亡
    ，而其等父母早已死亡，其等又未曾結婚、生子，故其等就
    系爭土地之持分應由伊等平均繼承，爰併聲明承受訴訟。(二)
    系爭土地目前登記之持份比例有誤，此係因被上訴人之父魏
    旺在36年間申辦土地所有權登記時，未依實際持份情形登記
    所致；而實際正確情形，應依兩造（除上訴人甲○○外）祖
    先魏光興之各房子孫於日本大正3年（即民國3年）10月21日
    為協議分割遺產所立「鬮分字」【影本附於原審法院卷第1
    宗第72至74頁】，從而，系爭土地現各共有人所占持份，應
    為：上訴人乙○○，丙○○各1/4，上訴人甲○○3/16，被
    上訴人戊○○與上訴人丁○○各5/32，本件應以上開正確之
    持份比例為擬定分割方案之基準。而被上訴人及上訴人丁○
    ○目前在系爭土地北側建有農舍，並在週遭種植農作物；上
    訴人甲○○目前使用中段西側部分；伊等目前占用南側及中
    段東側種植稻作。爰建議將系爭土地分割如附圖(二)所示五筆
    土地，部分為私設道路，寬度3公尺，由兩造按原持分比例
    維持共有；其餘土地則分歸各共有人所有。是伊等所提上揭
    分割方案符合各共有人間正確之持分比例，並兼顧系爭土地
    之使用現狀及平衡各共有人間之權益保護，應為最佳之分割
    方案。(三)又原審法院93年3月19日勘驗筆錄中雖未將上訴人
    甲○○於西南面尚有房屋建物之情形記載列入，然依上開筆
    錄仍明兩造就系爭土地確有分管協議及分管使用之事實。而
    被上訴人所提分割方案，故意漠視上訴人甲○○分管使用系
    爭土地西南面之現狀，而將原由伊等分管耕作使用且地形較
    方正之丙部分土地分歸上訴人甲○○所有，反將部分原由上
    訴人甲○○分管使用且地形彎曲不完整之乙部分土地分歸伊
    等所有，則被上訴人所提方案顯然未兼顧系爭土地之使用現
    狀及平衡各共有人間之權益保護，甚至嚴重斲損伊等之權益
    ，違反公平、誠信之原則，並無可採等語，資為抗辯。
肆、原審法院審理後，斟酌兩造之主張及攻擊防禦方法之結果，
    認被上訴人之主張為可取，而依其主張之分割方法為裁判分
    割，諭知：(一)上訴人乙○○、丙○○應就其等被繼承人魏文
    川、魏春雄所有坐落台中縣豐原市○路○段溝子墘小段第10
    地號，地目田、面積8318平方公尺、權利範圍各1/12土地，
    辦理繼承登記；(二)兩造共有坐落台中縣豐原市○路○段溝子
    墘小段第10地號土地，面積8318平方公尺分割如附圖(一)所示
    ：Ａ部分面積587 平方公尺歸兩造共有，應有部分被上訴人
    及上訴人乙○○、丙○○、丁○○均為1/6、上訴人甲○○
    為1/3；Ｂ部分面積1289平方公尺歸上訴人乙○○所有；Ｃ
    部分面積1288平方公尺歸上訴人丙○○所有；Ｄ部分面積25
    77平方公尺歸上訴人甲○○所有；Ｅ部分面積2577平方公尺
    歸被上訴人及上訴人丁○○共有，應有部分各1/2。(三)訴訟
    費用由兩造按附表二所示之比例負擔。上訴人乙○○、丙○
    ○二人不服，提起上訴，聲明求為判決：(一)原判決廢棄；(二)
    被上訴人在第一審之訴駁回；第一、二審之訴訟費用均由被
    上訴人負擔（上訴人甲○○未到場，亦未提出書狀為任何之
    聲明，上訴人丁○○則請求維持原判）。被上訴人則答辯聲
    明求為判決駁回上訴人之上訴。
伍、兩造不爭執之事項：
一、系爭土地，目前登記之共有人及其應有部分分別為：被上訴
    人戊○○、上訴人丁○○各2/12，上訴人乙○○、丙○○、
    訴外人魏文川、魏春雄各1/12，上訴人甲○○ 1/3（參見原
    審法院93年豐調字第4號卷第11、12頁）。
二、訴外人魏文川、魏春雄已歿，其等就系爭土地之應有部份，
    由其等之兄弟即上訴人乙○○、丙○○繼承。
三、上訴人乙○○、丙○○前以：依上開「鬮分字」之約定，魏
    朝水（訴外人魏文川、魏春雄及上訴人乙○○、丙○○之父
    ）、魏旺（被上訴人戊○○、上訴人丁○○之父）、魏有田
    （上訴人甲○○之前手魏吉松之父）應依8：5：3之比例取
    得系爭土地之所有權，嗣經繼承、買賣移轉，準此，兩造就
    系爭土地之應有部份比例，應為：上訴人乙○○、丙○○各
    8/32，被上訴人戊○○、上訴人丁○○各5/32，上訴人甲○
    ○6/32云云為由，以被上訴人戊○○、上訴人丁○○、上訴
    人甲○○及訴外人魏吉松為被告，訴請：1.確認土地所有權
    ，2.相關移轉登記、繼承登記等，超過上開應有部份比例之
    部分，予以塗銷（另就同段10-3地號之主張及聲明，與本訴
    無關，從略）。其結果：
  (一)經台灣台中地方法院以94年度訴字第949號判決駁回上訴人
    乙○○、丙○○之訴【參見原審法院卷第1宗第233至238頁
    】，並經本院以94年度上字第359號判決【參見原審法院卷
    第1宗第247至254頁】、最高法院以96年度台上字第421號判
    決【參見原審法院卷第2宗第5至7頁】，駁回渠等之上訴，
    已告確定。
  (二)上訴人乙○○、丙○○對上開本院94年度上字第 359號確定
    判決提起再審，經本院以96年度再字第11號判決駁回渠等再
    審之訴，並經最高法院以96年度台上字第2344號裁定駁回渠
    等之上訴，已告確定。
  (三)上訴人乙○○、丙○○又對上開本院94年度上字第 359號、
    最高法院96年度台上字第 421號、本院96年度再字第11號確
    定判決提起再審之訴，並對上開最高法院96年度台上字第23
    44號確定裁定聲請再審，業經本院於97年 2月12日以96年度
    再字第28號判決駁回渠等之再審之訴，並以96年度再字第28
    號裁定將渠等之再審聲請移送最高法院。
四、本件共有人間就系爭土地並無不得分割之約定，且各共有人
    均同意分割。
陸、法院之判斷：
一、查坐落臺中縣豐原市○路○段溝子墘小段地號10號土地（地
    目：田，面積8,318平方公尺），為兩造所共有，應有部分
    如附表1應有部分比例欄所示，而共有人中魏文川於69年6月
    10日死亡、魏春雄於90年5月9日死亡，上訴人乙○○、丙○
    ○為其等之繼承人，迄未辦理繼承登記等情，有土地登記謄
    本、繼承系統表、戶籍謄本等附卷可按。按分割共有物，性
    質上為處分行為，依民法第759條規定，共有不動產之共有
    人中有人死亡時，於其繼承人未為繼承登記以前，固不得分
    割共有物。惟被上訴人因上訴人乙○○、丙○○二人就系爭
    共有土地尚未辦理繼承登記，依法不得為物權處分，而於本
    件訴訟中，請求上訴人乙○○、丙○○二人一併辦理繼承登
    記，並合併分割共有物之請求，符合經濟原則，且於法並無
    違背，應予准許。上訴人乙○○、丙○○二人主張系爭土地
    目前登記之持份比例有誤，此係因被上訴人之父魏旺在36年
    間申辦土地所權登記時，未依實際持份情形登記所致；而實
    際正確情形，應依兩造（除上訴人甲○○外）祖先魏光興之
    各房子孫於日本大正3年（即民國3年）10月21日為協議分割
    遺產所立「鬮分字」，從而，系爭土地現各共有人所占持份
    ，應為：上訴人乙○○、丙○○各1/4，上訴人甲○○3/16
    ，被上訴人戊○○與上訴人丁○○各5/32，本件應以上開正
    確之持份比例為基礎，並由伊等依此辦理繼承登記後據以分
    割云云，並提出上開「鬮分字」影本乙件為證（附於原審卷
    第1宗第72-74頁），惟此為被上訴人所否認，且上訴人二人
    以此迭次提起確認之訴及再審之訴，亦以其訴為無理由，迭
    受敗訴之判決確定在案（見上開不爭執事項之記載），是上
    訴人丙○○二人主張以上述之持分比例為辦理繼承並為分割
    之依據，洵屬無據。
二、按各共有人得隨時請求分割共有物。但因物之使用目的不能
    分割，或契約訂有不分割之期限者，不在此限，民法第823
    條第1項定有明文。次按在89年1月4日農業發展條例修正施
    行前之共有耕地，得分割為單獨所有，不受每宗耕地分割後
    每人所有面積未達0．25公頃不得分割之限制，農業發展條
    例第16條第1項第4款定有明文。查系爭土地地目為田地，使
    用分區為特定農業區，使用地類別為農牧用地，固屬農業發
    展條例第3條第11款所稱之耕地，惟在89年1月4日農業發展
    條例修正施行前即屬共有，並無不能分割之情形，亦不受前
    開分割最小面積之限制，自得分割為各共有人單獨所有。被
    上訴人依首揭規定請求裁判分割系爭土地，尚無不合。
三、按請求分割共有物之訴，應由法院依民法第824條規定命為
    適當之分配，不受任何共有人主張之拘束；又法院裁判分割
    共有物，當斟酌共有人之應有部分比例、意願、利害關係、
    使用情形、共有物之性質與價值、經濟效用、以及全體共有
    人之最大利益，並符合公平、經濟、合理原則，其分割方法
    始得謂為適當。經查：
  (一)系爭土地呈南北延伸之長條形之不規則地狀（東北－西南方
    向）、地形南寬北狹，北面部分現有寬約三公尺的柏油道路
    ，耕作蔬菜、玉米、鐵皮屋、三合院房屋，系爭田地中間及
    南面部分均種植稻米，西南面部分種植桃樹。系爭田地地勢
    北高南低，西高東低，東西兩側各有一條水路。系爭田地均
    使用西側之水路，田地北面鐵皮屋、三合院為被上訴人與上
    訴人丁○○所有並居住使用，田地北面之蔬菜、玉米亦為被
    上訴人與上訴人丁○○所種植，中間南面稻米為上訴人丙○
    ○、乙○○所耕作，西南面桃樹係上訴人甲○○所種植等情
    ，業經原審法院到場履勘，製有勘驗筆錄（93年3月19日、
    93年4月1日及96年5月15日），亦為兩造所不爭執，自堪為
    分割方案之參考。
  (二)被上訴人與上訴人丁○○共同表示就分割後各自取得之土地
    願按原應有部分比例保持共有，依私法自治原則，自應予以
    准許。
  (三)系爭土地雖為農耕使用，惟其東西兩側各有一條水路，經分
    割後如不預留道路，恐將來農產運輸及人員通行不易，而被
    上訴人及上訴人丁○○、甲○○均同意預留道路，另上訴人
    乙○○、丙○○亦曾具狀提出分割草圖表示應預留道路（參
    原審上訴人96年7月25日聲請狀），雖其主張之道路南側部
    分與被上訴人主張不同，惟道路之繪製方法仍係使各分得土
    地均可面臨道路，故此部分被上訴人預留道路之主張，亦屬
    可採；爰酌留道路用地，由各共有人按原應有部分比例保持
    共有。本件被上訴人提出之分割方案（如附圖(一)），上訴人
    丁○○、甲○○二人均表示同意，且與土地使用現況大致符
    合，自堪採用；至上訴人乙○○、丙○○雖表示不同意，而
    另主張分割方案，惟經原審法院囑託地政機關加以測繪後，
    復具狀表示請求暫緩施測，待另案確認土地所有權事件乙案
    定案後，另提分割方案再聲請測繪等語（參上訴人96年9月
    19日民事呈報狀），嗣於原審言詞辯論期日則主張依93年7
    月9日臺中縣豐原地政事務所土地複丈成果圖（如附圖(二)）
    為分割。惟查，上訴人乙○○、丙○○如附圖(二)所示之分割
    方案係以其主張之應有部分（異於土地登記謄本各共有人之
    應有部分）所繪製，惟其等所主張之系爭土地應有部分應以
    日據時期之鬮分書為準，並據以提起之確認土地所有權事件
    ，迭經法院判決上訴人乙○○、丙○○敗訴確定在案（參上
    開不爭事項及卷附原審法院94年度訴字第949號、本院94年
    度上字第359號、最高法院96年度臺上字第421號判決影本）
    ，是其上揭有關系爭土地各共有人所有權應有部分應異於土
    地登記謄本記載之主張，已為法院判決所否認在案，本院自
    無從據為准予分割之依據。從而，本件即應依土地登記謄本
    登記之各共有人所有權應有部分為分割，惟上訴人二人迄言
    詞辯論期日仍主張以其認定之應有部分分割之分割方案即附
    圖(二)所示，即無從准許。綜上，本院認被上訴人所提如附圖
    (一)所示分割方案既屬允當，且本件兩造亦再無其他適當之方
    案可憑參酌，爰依被上訴人上開方案，為裁判分割如上揭第
    肆欄所示。
柒、綜上，原審法院因而依上揭應有部分比例命辦理繼承登記並
    依附圖(一)所示之分割方案為裁判分割，依法並無不合。上訴
    意旨仍執陳詞，指摘原判決為不當，求予廢棄改判，為無理
    由，應予駁回。
捌、本件事證已臻明確，兩造其餘主張與舉證，核與判決結果無
    涉，爰不一一論列，併此敘明。
據上論結，本件上訴為無理由，依民事訴訟法第463條、第385條
第1項前段、第449條第1項、第78條、第85條第1項前段，判決如
主文。
中    華    民    國    97    年    4     月    22    日
                  民事第三庭    審判長法  官  陳照德
                                      法  官  李平勳
                                      法  官  朱  樑
以上正本係照原本作成。
如對本判決上訴，須於收受判決送達後二十日內向本院提出上訴
書狀，其未表明上訴理由者，應於提出上訴後二十日內向本院提
出上訴理由書（須按他造人數附具繕本）。
上訴時應提出委任律師為訴訟代理人之委任狀。具有民事訴訟法
第四百六十六條之一第一項但書或第二項之情形為訴訟代理人者
，另應附具律師及格證書及釋明委任人與受任人有該條項所定關
係之釋明文書影本。
                                      書記官  陳妙瑋
中    華    民    國    97    年    4     月    23    日
                                                      Ａ
附表一：土地共有人及其各應有部分比例
┌─────┬────┬─────────────┐
│共有人姓名│應有部分│備                      註│
├─────┼────┼─────────────┤
│  魏文川  │  1/12  │已歿（由乙○○、丙○○共同│
│          │        │繼承）                    │
├─────┼────┼─────────────┤
│  乙○○  │  1/12  │                          │
├─────┼────┼─────────────┤
│  丙○○  │  1/12  │                          │
├─────┼────┼─────────────┤
│  魏春雄  │  1/12  │已歿（由乙○○、丙○○共同│
│          │        │繼承）                    │
├─────┼────┼─────────────┤
│  戊○○  │  2/12  │                          │
├─────┼────┼─────────────┤
│  丁○○  │  2/12  │                          │
├─────┼────┼─────────────┤
│  甲○○  │   1/3  │                          │
└─────┴────┴─────────────┘


司法院資訊處製作；財團法人民間司法改革基金會備份。
